【裁判字號】    97,訴,977
【裁判日期】    971023
【裁判案由】    返還不當得利
【裁判全文】
臺灣桃園地方法院民事判決               97年度訴字第977號
原      告  乙○○
被      告  甲○○
訴訟代理人  應明銓律師
上列當事人間請求返還不當得利事件，本院於民國97年9 月24日
言詞辯論終結，判決如下：
    主  文
原告之訴及假執行之聲請均駁回。
訴訟費用由原告負擔。
    事實及理由
壹、程序方面：
    按被告不抗辯法院無管轄權，而為本案之言詞辯論者，以其
    法院為有管轄權之法院，民事訴訟法第25條定有明文。查被
    告之戶籍地址係設在南投縣仁愛鄉春陽村10鄰虎門巷68號，
    有戶籍謄本1 件在卷可稽（參見本院卷第31頁），然被告經
    本院合法通知後，已到庭為本案之言詞辯論，而未抗辯本院
    無管轄權，揆諸前開規定，本院對於本件訴訟即有管轄權，
    合先敘明。
貳、實體方面：
一、本件原告主張：
  (一)原告與被告本是夫妻關係，然在婚姻關係存續中，原告屢遭
    被告毆打、羞辱、捏造事實誣指原告有外遇，並到處宣揚，
    致原告之人格、尊嚴、名譽盡掃落地，在親友面前無地自容
    ，原告為了子女及家庭而一再容忍，原告並以販賣茶葉，仲
    介房地等收入交與被告做生意及購買不動產。詎被告不知珍
    惜，竟於民國91年8 月28日酒後無故將原告毆打頭部成重傷
    住院，原告擔心子女亦遭被告毆傷，乃於91年11月間向法院
    聲請民事保護令獲准，被告卻又一再騷擾原告而違反保護令
    ，經台灣桃園地方法院檢察署檢察官對被告提起公訴。嗣原
    告另向鈞院訴請判決離婚獲准，被告不服，提起上訴，經台
    灣高等法院及最高法院駁回上訴，並於94年6 月2 日確定。
    又兩造在婚姻關係存續中，被告因經營生意需資金而參加訴
    外人楊嬌英所召集之2 組互助會，第1 組係自89年6 月10日
    起，第2 組係自90年7 月起，於89年9 月間，由被告以新台
    幣（下同）6,000 元就第1 組互助會得標後，扣除標金後，
    實拿會款為792,000 元，原告就將該會款存入原告設於玉山
    銀行楊梅分行，帳號為0000000000000 號帳戶內，同時原告
    將該會款中300,000 元匯入被告設於南投仁愛鄉農會中農中
    心，帳號為0000000000000-0 號帳戶內，同年10月11日再將
    上開會款中300,000 元匯入被告上開帳戶內，同年10月30日
    再匯款77,518元給被告，並代被告清償訴外人廖進良採茶工
    作欠款250,000 元。綜上，原告給付被告之款項合計有927,
    518 元。
  (二)第2 組互助會被告係於90年7 月間以6,500 元得標，實拿會
    款為787,300 元，得標後會首將該會款匯入原告帳戶後，原
    告自90年7 月16日起至同年11月30日止，將該會款中694,00
    0 元匯與被告，另匯給被告之債權人吳錦森262,000 元。綜
    上，原告給付被告之款項合計有956,000元。
  (三)被告於得標並取得全部會款後，只繳納1 次死會會款52,500
    元，其餘死會會款1,677,000 元均由原告代繳，故被告因而
    受有1,831,018 元（927,518+956,000-52,500=1,831,018）
    之利益，致原告受有前開金額之損害，爰依民法第179 條規
    定，請求被告將上開利益返還原告。
  (四)兩造離婚時均有簽立和解書，然該和解書上之款項係被告賠
    償原告精神上所受之損害，無關於兩造財產之結算。又原告
    自90年起即未交付茶葉給被告販賣，自無可能以販賣茶葉所
    得抵繳會款。
  (五)聲明：
  1.被告應給付原告1,831,018 元，及自起訴狀繕本送達被告之
    翌日起至清償日止，按年息百分之5計算之利息。
  2.願供擔保，請准宣告假執行。
二、被告則抗辯：
  (一)兩造於離婚時已就雙方之財產結算，並成立和解。
  (二)依台灣桃園地方法院檢察署94年度偵字第21055 號起訴書及
    台灣南投地方法院92年度埔簡字第155 號民事判決所示，可
    知被告沒有參與上述互助會。又原告是否有將得標會款匯與
    被告，亦非無疑。
  (三)原告匯與被告之款項，均係為了給付茶葉費用，被告亦曾將
    賣茶葉的所得款項匯與原告，故原告所述皆屬兩造經營茶葉
    買賣的金錢往來。
  (四)被告並不認識吳錦森，原告匯款給吳錦森，與被告無關。
  (五)答辯聲明：
  1.原告之訴及假執行之聲請均駁回。
  2.如受不利之判決，願供擔保，請准宣告免為假執行。
三、本院之判斷：
  (一)原告主張兩造本係夫妻關係，在婚姻關係存續中，被告因經
    營生意需資金而參加楊嬌英所召集之2 組互助會，第1 組係
    自89年6 月10日起，第2 組係自90年7 月起，於89年9 月間
    ，由被告以6,000 元就第1 組互助會得標後，扣除標金後，
    實拿會款為792,000 元，原告就將該會款存入原告設於玉山
    銀行楊梅分行，帳號為0000000000000 號帳戶內，同時原告
    將該會款中300,000 元匯入被告設於南投仁愛鄉農會中農中
    心，帳號為0000000000000-0 號帳戶內，同年10月11日再將
    上開會款中300,000 元匯入被告上開帳戶內，同年10月30日
    再匯款77,518元給被告，並代被告清償訴外人廖進良採茶工
    作欠款250,000 元。又第2 組互助會被告於90年7 月間以6,
    500 元得標，實拿會款為787,300 元，得標後會首將該會款
    匯入原告帳戶後，原告自90年7 月16日起至同年11月30日止
    ，將該會款中694,000 元匯與被告，原告另匯給被告之債權
    人吳錦森262,000 元。被告於得標並取得全部會款後，只繳
    納1 次死會會款52,500元，其餘死會會款1,677,000 元均由
    原告代繳，被告因而受有1,831,018 元之利益，致原告受有
    前開金額之損害等語，為被告所否認，並執前詞置辯。
  (二)按主張不當得利請求權之原告，係因自己之行為致造成原由
    其掌控之財產發生主體變動，則因該財產變動本於無法律上
    原因之消極事實舉證困難所生之危險自應歸諸原告，始得謂
    平。是以原告對不當得利請求權之成立要件應負舉證責任，
    亦即原告必須證明其與被告間有給付之關係存在，且被告因
    其給付而受有利益以及被告之受益為無法律上之原因，始能
    獲得勝訴之判決（最高法院91年度台上字第1673號判決意旨
    參照）。本件原告主張被告受有1,831,018 元之利益，致其
    受有前開金額之損害乙節，既為被告所否認，則原告對於上
    述不當得利之要件應負舉證之責。
  (三)經查，兩造係於94年6 月2 日判決離婚，有戶籍謄本1 件在
    卷可佐（參見本院卷第13頁），參以原告於本院審理中自陳
    ：（當初你幫忙被告代墊款項，兩造有無約定如何償還？）
    沒有。當時夫妻關係還存在，所以是共同負債，共同清償等
    語（參見本院卷第29頁），且原告於本院96年度訴緝字第19
    5 號偽造文書案件（該案被告即本件原告）中抗辯其在楊嬌
    英召集之2 組互助會所標得之會款係用於清償其與本件被告
    積欠他人之債務等語，並經證人楊嬌英、陳金興、陳李桂花
    於該案到庭證述明確，此有本院96年度訴緝字第195 號刑事
    判決1 件附卷可佐，由此可知，兩造在婚姻關係存續中，對
    外積欠之款項，係因2 人之共同事業而發生，並由2 人共同
    處理，則兩造間縱有如原告所述之資金往來紀錄，亦難以認
    定係屬無法律上原因而為給付。
  (四)原告雖主張被告係因經營生意需資金才參加訴外人楊嬌英所
    召集之2 組互助會云云，然查，依原告於起訴狀所載內容以
    觀，楊嬌英係將2 次得標之會款直接交付或匯款與原告，顯
    見上開2 組互助會之事宜應係由原告負責處理，參以楊嬌英
    向本件被告請求給付會款事件，業經台灣南投地方法院以92
    年度埔簡字第155 號民事判決認定被告並未參加以楊嬌英為
    會首之互助會，故被告無庸負給付會款之義務，有該民事判
    決1 件在卷可佐（參見本院卷第42至43頁），準此，縱認原
    告所述其有繳納死會會款1,677,000 元給楊嬌英乙節屬實，
    亦非原告為被告代繳之款項，是原告之上開主張與事實不符
    ，自難採信。
  (五)綜上所述，原告無法對於被告因原告之給付而受有利益，及
    被告之受益為無法律上之原因等節舉證以實其說。從而，原
    告依不當得利之法律關係，請求被告給付其1,831,018 元，
    及自起訴狀繕本送達被告之翌日起至清償日止，按年息百分
    之5 計算之利息，為無理由，不應准許。
  (六)原告之訴既經駁回，則其假執行之聲請，亦失所附麗，應併
    予駁回。
四、本件事證已臻明確，兩造其餘攻擊及防禦方法，核與本判決
    結果不生任何影響，爰不一一予以論述，附此敘明。
五、據上論結，本件原告之訴為無理由，依民事訴訟法第78條，
    判決如主文。
中    華    民    國    97    年    10    月    23    日
                  民事第一庭    法  官  林哲賢
上為正本係照原本作成。
如對本判決上訴，須於判決送達後20日內向本院提出上訴狀
中    華    民    國    97    年    10    月    23    日
                                書記官  羅美英


司法院資訊處製作；財團法人民間司法改革基金會備份。
